臺灣板橋地方法院刑事判決　　　　　　100年度訴緝字第133號
公　訴　人　臺灣板橋地方法院檢察署檢察官
被　　　告　林來吟
選任辯護人　吳榮達律師
上列被告因詐欺案件，經檢察官提起公訴（95年度偵字第12116
號），本院依簡式審判程序判決如下：
    主  文
林來吟幫助意圖為自己不法之所有，以詐術使人將本人之物交付
，處拘役拾日，如易科罰金，以銀元佰元折算壹日。
    事  實
一、林來吟明知依一般社會生活之通常經驗，本可預見將自己之
    帳戶提供予他人使用，有遭他人利用作為詐騙工具之可能，
    竟仍不違其本意，基於幫助詐欺之不確定故意，於民國94年
    8 月15日因在中國時報分類廣告見有人刊登「高價收購存摺
    」之廣告，經撥打電話聯繫後，於同日中午12時30分許，在
    臺北縣蘆洲市（現改制為新北市蘆洲區）長安國小旁，將其
    在中華郵政股份有限公司中和連城路郵局（起訴書誤載為臺
    北縣中和郵局）所開立之存款帳戶（帳號：00000000000000
    號，嗣因變更局號，帳號號碼改為：00000000000000號，起
    訴書略載為0000000 號）之存摺、提款卡（含密碼），以新
    台幣（下同）3 萬元之價格出售予真實姓名年籍不詳之成年
    男子，該男子當場交付5 千元，並表示餘款2 萬5 千元於94
    年9 月2 日支付，而將上開帳戶供該男子及其所屬之詐欺集
    團成員作為存、提款及轉帳匯款使用，以此方式幫助詐欺集
    團成員從事詐欺取財之犯行。嗣該男子所屬之詐欺犯罪集團
    成員，即基於意圖為自己不法所有之詐欺犯意，於94年8 月
    23日上午10時34分許，撥打李國忠之手機，向李國忠佯稱其
    子因為他人作保積欠金錢，要求李國忠匯款20萬元至林來吟
    之上開帳戶，否則將傷害李國忠之子，致李國忠因而陷於錯
    誤，乃匯款3 萬元至林來吟之上開帳戶內，其後李國忠查知
    其子安全無恙，始知受騙，隨即報警處理，而林來吟於94年
    9 月2 日則因未收到出售上開帳戶之餘款2 萬5 千元，復聯
    繫不到對方，至奇岩郵局辦理掛失上開帳戶之存摺、提款卡
    時，為警當場查獲。
二、案經李國忠訴由臺北市政府警察局北投分局報請臺灣板橋地
    方法院檢察署檢察官偵查起訴。
    理  由
一、本院於準備程序進行中，被告林來吟就被訴事實為有罪之陳
    述，經告知被告簡式審判程序之旨，並聽取公訴人、被告及
    辯護人之意見後，裁定進行簡式審判程序。
二、前揭事實，業據被告在本院審理時坦承不諱，又被害人李國
    忠因受詐騙而匯款3 萬元，至被告在中和連城路郵局所開立
    之前開帳戶內，業據證人即被害人在警詢時證述綦詳。此外
    ，復有被害人提出之郵政國內匯款執據1 紙附卷可稽。堪認
    被告自白與事實相符。再參以於郵局或銀行等金融機構開設
    存款帳戶，請領存摺及提款卡一事，原係針對個人身分之社
    會信用而予以資金流通，具有強烈之屬人性，而金融帳戶為
    個人理財之工具，於郵局或銀行等金融機構申請開設存款帳
    戶亦無任何特殊之資格限制，一般民眾皆可以存入最低開戶
    金額之方式，任意於銀行或郵局等金融機構申請開設存款帳
    戶，且一人並可於不同之金融機構申請多數之存款帳戶使用
    ，而提款卡所附密碼即係針對以自動櫃員機提領款項之用，
    此屬眾所周知之事實，亦為被告所應知，是依一般人之社會
    生活經驗，若見他人要求提供銀行帳戶之提款卡及密碼，衡
    情對於該等帳戶是否供犯罪集團為詐欺犯行等不法目的使用
    當有合理之懷疑，以被告係心智成熟之成年人，且利用他人
    帳戶從事詐欺，早為傳播媒體廣為報導，依其個人之經驗，
    應有預見將提款卡及密碼提供他人使用，係幫助他人從事詐
    欺犯行，是被告有幫助詐欺之行為及不確定故意，至為灼然
    。本案事證明確，被告幫助詐欺之犯行，洵堪認定，應予依
    法論科。
三、又本件被告行為後，刑法及其施行法業於95年7 月1 日修正
    施行，關於新舊法律變更之比較適用，原則上應就罪刑有關
    之共犯、未遂犯、想像競合犯、牽連犯、連續犯、結合犯，
    以及累犯加重、自首減輕暨其他法定加減原因（如身分加減
    ）與加減例等一切情形，綜其全部罪刑之結果而為比較（最
    高法院95年第8 次刑事庭會議決議參照）。經查：(一)就易科
    罰金之折算標準部分：如依修正前刑法第41條第1 項及廢止
    前罰金罰鍰提高標準條例第2 條規定，應以銀元300 元即新
    臺幣900 元折算1 日，惟若依修正後刑法第41條第1 項前段
    （原罰金罰鍰提高標準條例第2 條已同時刪除，該條例並已
    於98年4 月29日廢止）之規定，應以新臺幣1,000 元、2,00
    0 元或3,000 元折算1 日，二者相較之下，應以修正前之規
    定較有利於被告。(二)關於罰金刑部分：刑法修正前，刑法分
    則編各罪所定罰金刑之貨幣單位原為銀元，其最高罰金數額
    ，從各該法條規定，而最低罰金數額，則依修正前刑法第33
    條第5 款之規定為1 元以上（貨幣單位為銀元），且若定有
    罰金刑之論罪法條係於72年6 月25日前所制定，而該法條日
    後均未修正者，得依廢止前罰金罰鍰提高標準條例第1 條前
    段規定，就其原定數額提高為2 倍至10倍，其後修正者則不
    提高倍數，並依現行法規所定貨幣單位折算新台幣條例第2
    條規定，以銀元1 元折算為新臺幣3 元；於刑法修正後，因
    刑法第33條第5 款修正為：「罰金：新台幣1000元以上，以
    百元計算之。」，使得刑法之罰金貨幣單位已由銀元改為新
    台幣，則刑法分則編各罪所定罰金刑之貨幣單位，自應配合
    修正為新台幣，又為使刑法分則編各罪所定罰金之最高數額
    與刑法修正前趨於一致，乃增訂刑法施行法第1 條之1 ：「
    中華民國94年1 月7 日刑法修正施行後，刑法分則編所定罰
    金之貨幣單位為新台幣。94年1 月7 日刑法修正時，刑法分
    則編未修正之條文定有罰金者，自94年1 月7 日刑法修正施
    行後，就其所定數額提高為30倍。但72年6 月26日至94年1
    月7 日新增或修正之條文，就其所定數額提高為倍」。從而
    ，刑法分則編各罪所定罰金刑之最高數額，於刑法修正前、
    後並無不同，惟修正後刑法第33條第5 款所定罰金刑最低數
    額，較之修正前提高，較不利於被告，自應以修正前之規定
    較有利於被告。從而，經綜合比較前述各項法律變更之結果
    後，本案因修正後之規定並未對被告更為有利，依據修正後
    刑法第2 條第1 項前段，應一體適用修正前刑法之規定，合
    先敘明。至關於刑法第30條幫助犯之規定，修正後之規定僅
    係用語上之修正，非屬法律之變更，應逕適用修正後之規定
    ，附此敘明。
四、按刑法上之幫助犯，係對於犯罪與正犯有共同之認識，而以
    幫助之意思，對於正犯資以助力，而未參與實施犯罪之行為
    者而言（此有最高法院75年度臺上字第1509號、88年度臺上
    字第1270號判決意旨可參）。本案詐欺集團成員使用被告所
    開立之系爭帳戶，對被害人李國忠施以詐術所為，係犯刑法
    第339 條第1 項之詐欺取財罪，而被告雖僅係提供帳戶予該
    詐欺集團使用，而未實際參與詐騙集團成員對被害人施用詐
    術之行為，但其提供帳戶供詐欺集團使用之結果，已使詐欺
    集團得以順利取走騙得款項，對其犯罪行為之遂行顯有相當
    程度之助力，核其所為，應係犯刑法第30條第1 項前段、第
    339 條第1 項之幫助詐欺取財罪。被告以幫助之意思，參與
    構成要件以外之行為，為幫助犯，爰依刑法第30條第2 項規
    定，依正犯之刑減輕之。爰審酌被告將存摺、提款卡等物出
    售予他人使用，助長他人犯罪，增加被害人尋求救濟及治安
    機關查緝犯罪之困難，危害被害人財產安全及社會治安，然
    被告犯罪後業已坦承犯行，尚有悔意等一切情狀，量處如主
    文所示之刑，並諭知如易科罰金之折算標準，以示懲儆。又
    本件被告犯罪時間雖係在96年4 月24日以前，惟因其係在中
    華民國九十六年罪犯減刑條例於96年7 月16日生效施行前，
    即經本院於95年12月1 日發布通緝，嗣於100 年5 月31日始
    經警緝獲到案接受審判，依中華民國九十六年罪犯減刑條例
    第5 條規定，自不得依該條例規定減刑，附此敘明。末按，
    緩刑之宣告與否，係屬實體法上賦予法院得為自由裁量之事
    項，法院行使此項職權時，除應審查被告是否符合緩刑之法
    定要件外，尚應受比例原則與平等原則等一般法律原則之支
    配，以期達成客觀上之適當性、相當性與必要性之價值要求
    。查被告前於89年間犯槍砲彈藥刀械管制條例案件，經本院
    以89年度訴字第371 號刑事判決判處有期徒刑1 年2 月，併
    科罰金3 萬元，緩刑3 年，於89年8 月14日確定，並於92年
    8 月13日緩刑期滿，有臺灣高等法院被告前案紀錄表1 份附
    卷可稽。惟按緩刑期滿，而緩刑之宣告未經撤銷者，其刑之
    宣告失其效力，刑法第76條定有明文。此種情形，即與未曾
    受有期徒刑以上刑之宣告者相同，仍與刑法第74條第1 款所
    規定之緩刑條件，並無不符（最高法院87年度臺非字第56號
    判決意旨參照），而本件被告雖符合緩刑之法定要件，然觀
    諸本案於95年9 月25日繫屬本院審理後，被告經本院合法傳
    喚，無正當理由未到庭，復經拘提無著，因認業已逃匿，經
    本院於95年12月1 日發布通緝在案，嗣於100 年5 月31日始
    經警緝獲，並未主動到案接受裁判，且案發後迄今已逾5 年
    ，被告並未賠償被害人任何損失，業據被告自承在卷，是本
    院依職權裁量後認本件自不宜宣告緩刑，附此敘明。
五、另公訴意旨雖認被告所為尚犯洗錢防制法第9 條第1 項、刑
    法第30條第1 項之幫助洗錢罪，惟按洗錢防制法之制定，旨
    在防止特定重大犯罪不法所得之資金或財產，藉由洗錢行為
    ，諸如經由各種金融機關或其他交易管道，轉換成為合法來
    源之資金或財產，切斷資金與當初犯罪行為之關連性，隱匿
    犯罪行為或該資金不法來源或本質，使偵查機關無法藉由資
    金之流向追查犯罪行為人，其所保護之法益為國家對特定重
    大犯罪之追訴及處罰。又洗錢防制法第2 條第1 款之洗錢行
    為，其構成要件方面必須先有重大犯罪所得財物或財產上利
    益存在，再對之為掩飾或隱匿之行為，始能構成，所謂掩飾
    或隱匿，係指為避免上開訴追、處罰而使其所得財物或利益
    之來源合法化，或改變該財物或利益之本質者而言（最高法
    院92年度台上字第3639號判決意旨參照）。是以，除利用不
    知情之合法管道（如金融機關）為之外，其他使所得財物或
    利益之來源合法化，或改變該財物或利益之本質，以避免追
    訴處罰之掩飾、藏匿犯特定重大犯罪所得財產或利益之行為
    均屬之。若非先有犯罪所得或利益，再加以掩飾或隱匿，而
    係取得犯罪所得或利益之犯罪手段，或未合法化犯罪所得或
    利益之來源，而能一目了然來源之不法性，即非洗錢防制法
    所規範之對象。經查，本件係詐欺集團成員利用被告所出售
    之帳戶，將詐欺所得之款項直接匯入上開帳戶，其要求被害
    人將金錢匯入被告上開帳戶之行為，本為其實施詐欺行為之
    犯罪手段，並非取得財物後，另為掩飾、隱匿其詐欺所得之
    行為，亦非於該詐欺集團之成員實施詐欺犯罪取得財物後，
    另由被告為之掩飾、隱匿行為，且偵查機關得藉由被害人將
    款項匯入被告上開帳戶等情，知悉資金來源之不法性，並得
    以追查資金之流向，資金與當初犯罪行為之關連性並未被切
    斷，與「掩飾」、「隱匿」之性質亦有不符，核與洗錢防制
    法第2 條規定之洗錢行為構成要件有間，被告之行為自亦不
    構成幫助洗錢之犯行。且刑法第340 條之常業詐欺罪，業於
    94年2 月2 日經修正廢止，並自95年7 月1 日起生效施行，
    洗錢防制法第3 條第1 項第5 款前段有關刑法第340 條常業
    詐欺罪屬洗錢防制法所規定之「重大犯罪」之規定，亦於95
    年5 月30日經修正廢止，並自95年7 月1 日起生效施行，是
    起訴書認被告所為係犯刑法第30條第1 項、洗錢防制法第2
    條第1 款、第9 條第1 項之幫助洗錢罪嫌，在被告上開犯罪
    後，應已廢止其刑罰而不再適用。是公訴意旨認被告所為另
    涉犯洗錢防制法第9 條第1 項、刑法第30條第1 項之幫助洗
    錢罪，尚有未洽，惟此部分如成立犯罪，公訴人認與前揭論
    罪科刑部分有想像競合犯之裁判上一罪關係，爰不另為無罪
    之諭知。
據上論斷，應依刑事訴訟法第273 條之1 第1 項、第299 條第1
項前段，刑法第2 條第1 項前段、第30條、第339 條第1 項、修
正前刑法第41條第1 項前段，廢止前罰金罰鍰提高標準條例第1
條前段、第2 條，判決如主文。
本案經檢察官簡志祥到庭執行職務。
中    華    民    國  100     年    7     月    29    日
                  刑事第十二庭  法  官  王士珮
以上正本證明與原本無異。
如不服本判決應於收受判決後10日內向本院提出上訴書狀，並
應敘述具體理由。其未敘述上訴理由者，應於上訴期間屆滿後
20日內向本院補提理由書（均須按他造當事人之人數附繕本）
「切勿逕送上級法院」。
                                書記官  蔡佩珊
中    華    民    國  100     年    7     月    29    日
附錄本案論罪科刑法條全文：
中華民國刑法第339條
意圖為自己或第三人不法之所有，以詐術使人將本人或第三人之
物交付者，處5 年以下有期徒刑、拘役或科或併科1 千元以下罰
金。
以前項方法得財產上不法之利益或使第三人得之者，亦同。
前二項之未遂犯罰之。